【裁判字號】    89,上易,1235
【裁判日期】    890229
【裁判案由】    偽造文書
【裁判全文】
臺灣高等法院刑事判決                          八十九年度上易字第一二三五號
    上  訴  人  臺灣臺北地方法院檢察署檢察官
    被      告  甲○○
    選任辯護人  張世柱
右上訴人因被告偽造文書案件，不服臺灣臺北地方法院八十八年度易字第二六七○號
，中華民國八十九年二月二十九日第一審判決（起訴案號：臺灣台北地方法院檢察署
八十八年度偵字第六七四九號）提起上訴，本院判決如左：
    主  文
原判決撤銷。
甲○○連續明知為不實之事項，而使公務員登載於職務上所掌之公文書，足以生損害
於公眾及他人，累犯，處拘役參拾日，如易科罰金，以參佰元折算壹日。
    事  實
一、甲○○曾於民國八十一年間因化妝品案件，經本院判處有期徒刑六月確定，於八
    十二年四月十九日易科罰金執行完畢，其係台北市○○路二０六號一、二樓見達
    股份有限公司（下稱見達公司）股東，該公司之股份為一萬五千股，總金額為新
    台幣（下同）一千五百萬元，其中乙○○之股份為一千五百股，金額為一百五十
    萬元，陳澤永之股份為五百股，金額為五十萬元，其餘之股份由甲○○掌控，除
    部分股份（一千股、金額為一百萬元）登記於甲○○自己名下外，餘均登記於其
    親友及其投資之公司名下，該部分股東權利之行使，均由甲○○掌控，民國七十
    八年三月三十一日見達公司，經全體股東出席推選甲○○、陳澤永、李一志、李
    一心、姚小蓮為董事，乙○○為監察人，甲○○於同日之董事會中經推舉為該公
    司董事長、陳澤永為副董事長，嗣因董事任期業已屆滿，甲○○明知未曾通知陳
    澤永、乙○○召開股東臨時會及董事會，竟基於概括之犯意，於其業務上所附隨
    之業務，連續利用不知情之員工鄭玲玲、鄭麗賓（均業經不起訴處分確定），分
    別製作登載不實之見達公司包括甲○○在內之全體九位股東，先後於八十二年三
    月三十一日、八十五年四月九日及八十六年四月十八日均已出席股東臨時會，前
    二次會議中經選舉推舉甲○○、陳澤永、李一志、李一心、陳贊洪（大宇名店股
    份有限公司代表人）等五人當選為董事、乙○○當選為監察人，並於同日經由前
    開五位董事出席召開董事會，並互推甲○○、陳澤永分別擔任董事長及副董事長
    職位，另八十六年四月十八日之會議中，同時又為公司業務需要擬增加營業項目
    並修改公司章程，經全體股東同意等不實臨時股東會及董事會議事錄，再由甲○
    ○將上開明知為不實之事項，先後於八十二年四月九日、八十五年四月十一日及
    八十六年四月廿二日，連續委由不知情之甘有財、林美玲會計師，持前開業務上
    不實之會議議事錄向台北市政府建設局辦理見達公司相關事項變更登記以行使，
    使該管公務員將之登載於所掌公文書之登記事項卡碟內，足以生損害於見達公司
    、股東陳澤永、乙○○、政府機關對於公司管理之正確性及第三人之交易安全，
    嗣於八十六年間甲○○預備退休，擬交由新任股東劉家維（業經不起訴處分確定
    ）繼續負責見達公司事務，甲○○口頭將此事告知陳澤永未獲同意後，竟向劉家
    維偽稱見達公司所有股東均已同意其繼任董事長一職，甲○○乃基於前開同一之
    概括偽造文書之犯意，復利用不知情之鄭麗賓製作見達公司全體股東於八十六年
    十一月十八日出席股東臨時會，經股東選舉結果為劉家維、甲○○、李一心、李
    一志、陳澤永等人當選為董事，乙○○為監察人，復於同日由該五位董事出席董
    事會，並互推劉家維、陳澤永為董事長、副董事長等業務上不實股東臨時會議事
    錄及不實董事會議事錄，旋於八十六年十一月廿六日，甲○○復利用不知情之劉
    家維轉由林美玲會計師，持前開登載不實之業務上文書，向台北市政府建設局辦
    理公司變更登記以行使，使該管公務員將之登載於職務上所掌公文書之登記事項
    卡碟內，均足以生損害於見達公司、股東陳澤永、乙○○、政府機關對於公司管
    理之正確性及第三人之交易安全。
二、案經乙○○訴請台灣台北地方法院檢察署檢察官偵查起訴。
    理  由
一、訊據被告甲○○否認有前揭事實之犯行，辯稱略以公司是我與陳澤永合資，皆由
    我們各自家人、朋友之名義登記為股東，但公司一切業務事項均是由我們二人代
    表各自之家人，我有百分之八六點七的股份，不用經過他，我也會多數通過，每
    次決議都是我代表這邊，陳澤永代表他那邊開會，我們兩人講好就好了及被告於
    八十九年三月八日收受判決書，依理公訴人亦應同時受送達，惟公訴人遲至八十
    九年三月二十四日始提出上訴，其上訴顯逾法定上訴期間云云，然查檢察官係八
    十九年三月二十一日收受送達，有送達回證在卷可稽，其於八十九年三月二十四
    日提起上訴，尚未逾法定上訴之十日期間，又前揭事實之犯行，業據告訴人乙○
    ○指訴綦詳，核與證人陳澤永所述相合，且被告亦稱我有通知他（指陳澤永），
    他未來，因我佔百分之八六點七（的股份），我自己可（以）開，及檢察官問改
    選劉家維有否經陳澤永同意？被告答我通知並經同意（惟陳澤永表示未同意），
    但陳澤永未開會，縱陳澤永不同意，他只是五名董事之一，不影響等，足見陳澤
    永並未出席會議，但股東臨時會議事錄，卻載為甲○○等九位股東全出席及董事
    會議事錄載為全體出席董事一致互推‧‧‧等，其登載事項自有不實，復有股東
    臨時會議事錄、董事會議事錄、變更登記申請書附卷可證，及有台北市政府建設
    局有關該公司之卷宗可查，被告亦自承無召開會議之通知資料及相關之委託書等
    ，是被告所辯，無非係卸責之詞，尚無可取，事證明確，犯行堪以認定。
二、按公司之經營有其一定之規範，尤其是股份有限公司為健全公司之經營及保障投
    資人之權益，關於其股東會、董事會之召開及章程之變更分別規定於公司法第一
    百七十條起至第二百十五條及第二百七十七條等均有其應遵守之規範，又一股東
    持有過半數以上之股份，即已超過召開股東會所須股數時，由其一人出席股東會
    作成之決議，應屬有效，惟其召集之程序及決議之方法仍應依照有關規定為之，
    亦經經濟部六十五年一月七日經商字第○○四四七號函釋示在案，再股東會之議
    決事項，應作成議事錄，由主席簽名、蓋章，並於會後十五日內，將議事錄分發
    各股東。議事錄應記載會議之年、月、日、場所、主席姓名及決議方法，並應記
    載議事經過之要領及其結果。議事錄應與出席股東之簽名簿及代理出席之委託書
    一併保存。代表公司之董事，違反前項規定，不保存議事錄、股東出席簽名簿及
    代表出席委託書者，處新臺幣三千元以上一萬五千元以下罰鍰；公司負責人有虛
    偽記載時，依刑法或特別刑法有關規定處罰。另董事會未設常務董事者，應由三
    分之二以上董事之出席，及出席董事過半數之同意，互選一人為董事長，並得依
    章程規定，以同一方式互選一人為副董事長。董事會設有常務董事者，其常務董
    事依前項選舉方式互選之，名額至少三人，最多不得超過董事人數三分之一。董
    事長或副董事長，由常務董事依前項選舉方式互選之。董事長對內為股東會、董
    事會及常務董事會主席，對外代表公司。董事長請假或因故不能行使職權時，由
    副董事長代理之；無副董事長或副董事長亦請假或因故不能行使職權時，由董事
    長指定常務董事一人代理之；其未設常務董事者，指定董事一人代理之；董事長
    未指定代理人者，由常務董事或董事互推一人代理之。常務董事於董事會休會時
    ，依法令、章程、股東會決議及董事會決議，以集會方式經常執行董事會職權，
    由董事長隨時召集，以半數以上常務董事之出席，及出席過半數之決議行之。董
    事長及副董事長均須有中華民國國籍，並在國內有住所；常務董事須半數以上在
    國內有住所。第五十七條及第五十八條，對於代表公司之董事準用之，上開公司
    法第一百八十三條及第二百零八條分別定有明文，被告自承經營多家公司且有相
    當之時間，為有經驗之人，既然經營上開之股份有限公司，即須遵照法律（含公
    司法）之規定為之，否則，何必規定，又公司股東會議事錄、董事會議事錄，雖
    非須由公司負責人親自製作，然上開紀錄所記載之決議事項均攸關公司重大經營
    方針、決策走向，故上開公司法第一百八十三條規定：股東會之議決事項，應作
    成議事錄，由主席簽名、蓋章。且上開議事錄若須送往主管機關辦理公司變更登
    記，更屬公司對外公告事項之重要變更，自屬公司負責人應負責之業務，而為其
    業務上所應作成之文書，則本件被告雖未親自製作上開股東會、董事會議事錄，
    然仍為其下令指示利用不知情之員工鄭玲玲、鄭麗賓製作，並委由不知情之甘有
    財、林美玲會計師，或利用不知情之劉家維轉由林美玲會計師持往主管機關辦理
    變更登記，自屬其業務上製作之文書，且被告既明知見達公司並未召集股東臨時
    會及董事會，猶命員工鄭玲玲、鄭麗賓將此不實事項作成公司股東臨時會議事錄
    、董事會議事錄並交由會計師，或由劉家維轉交會計師持上開不實文書向台北市
    政府建設局行使辦理變更登記，使承辦公務員據以將此不實事項登載於公司登記
    卡碟上，自足以生損害於見達公司、股東陳澤永、乙○○、政府機關對於公司管
    理之正確性及第三人之交易安全，不因被告是見達公司最大股東即認並未發生損
    害，蓋公司章程變更，增加董監事名額，增加營業項目，改選董事、監察人，遷
    移公司地址，關係公司之營運範圍，董事權利分配等經營變革，在在影響股東之
    權益及公司之發展，變更登記完成後，更具有對外公告之效果，係其他第三人是
    否與該公司交易往來之重要依據，為確保第三人與該公司之交易安全，公司登記
    之內容自不得有任何不實，且刑法偽造文書罪所稱足以生損害於公眾或他人，以
    有損害之虞為已足，不以實際發生損害為要件（最高法院四十三年台上字第三八
    七號判例參照），是被告上開行為，縱未實際發生損害，亦仍有損害之虞，殆無
    疑義，核被告所為，係犯刑法第二百十六條、第二百十五條之行使業務上文書登
    載不實罪及刑法第二百十四條之使公務員登載不實罪；被告業務上不實文書之低
    度行為被行使之高度行為所吸收，不另論罪，被告利用上開不知情之鄭玲玲、鄭
    麗賓、劉家維、甘有財、林美玲等之行為，為各該行為之間接正犯，又被告先後
    多次行使業務上不實文書犯行，及使公務員登載不實之犯行，均時間緊接，手法
    相同，所犯又為犯罪構成要件相同之罪，顯係各基於概括之犯意為之，應各依刑
    法第五十六條之規定論以一罪，並加重其刑，被告所犯行使上開業務上不實文書
    罪及使公務員登載不實罪間，有方法結果之牽連關係，為牽連犯，應依其犯罪情
    節較重之使公務員登載不實罪論處。再被告曾有事實欄所列前科，於徒刑執行完
    畢後五年內再犯本件有期徒刑以上刑之罪，為累犯，依法加重其刑。
三、原審未注意公司法有關之規定，以不能證明被告犯罪而遽為無罪之諭知，自有未
    洽，公訴人上訴意旨執此指摘原判決不當，為有理由，應將原審無罪之判決撤銷
    改判，爰審酌被告犯罪之動機、目的僅在便宜行事，手段平和，所為之變更登記
    並未造成各股東重大之財務、經濟損害，及犯罪後之態度等一切情狀，量處如主
    文所示之刑，並諭知易科罰金之標準。
據上論斷，應依刑事訴訟法第三百六十九條第一項前段、第三百六十四條、第二百九
十九條第一項前段、刑法第五十六條、第二百十六條、第二百十五條、第二百十四條
、第五十五條、第四十一條、第四十七條，罰金罰鍰提高標準條例第一條前段、第二
條，判決如主文。
本案經檢察官洪威華到庭執行職務。
中      華      民      國    八十九    年      十    月      十九      日
                            臺灣高等法院刑事第四庭
                                審判長法  官  蔡  永  昌
                                      法  官  陳  榮  和
                                      法  官  許  宗  和
右正本證明與原本無異。
不得上訴。
                                      書記官  廖  艷  莉
中      華      民      國    八十九    年      十    月     二十三     日
附錄：本案論罪科刑法條全文
刑法第二百十四條
明知為不實之事項，而使公務員登載於職務上所掌之公文書，足以生損害於公眾或他
人者，處三年以下有期徒刑、拘役或五百元以下罰金。
刑法第二百十五條
從事業務之人，明知為不實之事項，而登載於其業務上作成之文書，足以生損害於公
眾或他人者，處三年以下有期徒刑、拘役或五百元以下罰金。
刑法第二百十六條
行使第二百十條至第二百十五條之文書者，依偽造、變造文書或登載不實事項或使登
載不實事項之規定處斷。


司法院資訊處製作；財團法人民間司法改革基金會備份。
